【裁判字號】    97,易,2931
【裁判日期】    980310
【裁判案由】    侵占
【裁判全文】
臺灣臺北地方法院刑事判決              97年度易字第2931號
公  訴  人  臺灣臺北地方法院檢察署檢察官
被      告  乙○○
上列被告因侵占案件，經檢察官提起公訴 （97年度偵字第18166
號），本院判決如下：
    主  文
乙○○行使偽造私文書，足以生損害於公眾及他人，處有期徒刑
陸月，如易科罰金，以新台幣壹仟元折算壹日。
    事  實
一、乙○○與丙○○係鄰居，乙○○於民國97年5月19 日，以大
    陸地區家人經濟困難為由向丙○○商借新台幣（下同）2 萬
    元，經丙○○應允，然亦告知乙○○其中華郵政台北六張犁
    郵局帳號00000000000000號帳戶之印章由渠妻丁○○保管，
    而丁○○不同意丙○○借款予乙○○，為解此難題，丙○○
    遂聽從乙○○之建議，將上開帳戶之印章、密碼變更，後即
    將上開帳戶之存摺、印鑑、密碼於97年5月20 日交付予乙○○，詎乙○○因認有機可趁，明知丙○○僅授權領款2 萬元
    ，竟意圖為自己不法之所有，而基於偽造私文書復持以行使
    及詐欺取財之犯意，於97年5月20日12時45分、16時50 分、
    20時25分，接續在臺北市○○○路郵局、臺北縣三重市○○
    路郵局、臺北市北門郵局內（起訴書誤載為在臺北市信義區
    ○○○路3段208號「六張犁郵局」內，業據蒞庭檢察官予以
    更正），持丙○○之上開存摺、印鑑，以盜用丙○○上開印
    章於取款單上之方式，用以表示經存戶丙○○授權提款，使
    各該承辦之郵局職員誤認乙○○有合法提領存款之權限而陷
    於錯誤，而接續提領4萬元、3萬元、3萬元，共計10 萬元，
    並將溢領之8 萬元花用殆盡，均足以生損害於郵局及丙○○
    。嗣丙○○屢次向乙○○索討上開存摺、印章，乙○○均藉
    故不還，遲至同年月28日，見實情無法隱瞞，乃將存摺、印
    章交還予丙○○，丙○○查看存摺驚覺遭溢領8萬元，始悉
    上情。
二、案經丙○○訴由臺北市政府警察局信義分局報告臺灣臺北地
    方法院檢察署檢察官偵查起訴。
    理  由
壹、程序部分
    本件卷附之97年6月10日及97年6月28日錄音譯文，均係證人
    於審判外之陳述，然檢察官及被告於言詞辯論終結前均未就
    該等錄音譯文爭執其證據能力，且被告復於本院提示錄音譯
    文時表示內容均實在，故該等錄音譯文字有證據能力，合先
    敘明。
貳、實體部分
一、訊據被告乙○○其雖坦承於前述時地接續由告訴人丙○○上
    開郵局存款帳戶內提領共計10萬元之事實，然矢口否認有何
    行使偽造私文書、詐欺取財犯行，並辯稱：伊係97年5 月19
    日晚上因母親開刀而向告訴人借貸10萬元，告訴人有同意借
    10萬元，伊於97年5月20 日陪同告訴人外出遊玩，提領款項
    時告訴人均在各該郵局等候，由伊入內提款，伊係獲告訴人
    授權始行提款，伊亦於借貸當日書寫10萬元借據交告訴人收
    執云云。經查：
（一）被告於97年5月20日接續由告訴人上開郵局帳戶內提領4萬
      元、3萬元、3萬元共計10萬元現金之事實，業據被告於偵
      審中自承在卷，核與告訴人結證之情節一致（見本院卷第
      60至63頁），並有郵局存摺、郵局交易明細表及提款單等
      附卷足憑（見本院卷第33至38頁），故此部分事實首堪認
      定。
（二）告訴人於97年5月19日只同意借貸2萬元予被告之事實，業
      據證人即告訴人丙○○到庭證稱：伊與被告是鄰居關係，
      97 年5月19日伊在樓梯口碰到被告，被告跟伊說大陸家裡
      生活有困難，請伊幫忙借她2 萬元，但伊的印章在伊太太
      那邊，被告跟伊說伊可以到郵局去換存摺、印章、密碼，
      就可以把錢領出來，伊當天就到郵局去換了存摺、印章，
      20日早上被告去伊家，叫伊把新換的印章、存摺、密碼告
      訴她，伊跟被告說我們一起去領，被告說怕伊太太知道，
      影響伊的家庭，伊才交給被告，被告跑了三家郵局，領了
      10萬元，伊當時並不知道（領了10萬元），伊找被告要存
      摺、印章，被告一直在拖，拖到28日，伊跟被告說伊家裡
      的生活靠這本存摺，被告就把存摺、印章還給伊，伊一看
      已經領走10萬元，本來說是借2 萬元，結果三家郵局領了
      10萬元，伊質問被告為何三家郵局領了10萬元，被告回答
      說她另外跟人家打官司，需要律師費，所以領10萬元，這
      與當初被告借錢說大陸家裡生活有問題要借2 萬元是不一
      樣的等語詳實（見本院卷第61、62頁），核與證人即告訴
      人之妻丁○○證述：伊先生郵局帳戶存摺是伊先生自己保
      管，由伊保管印章，5月19日伊先生有跟伊說被告借2萬元
      的事情，因為伊不認識被告，所以伊沒有把印章給伊先生
      等語相符（見本院卷第73頁背面）。
（三）另再審酌告訴人所提出之97年6月10日及97年6月28日錄音
      譯文，均係被告於提領10萬元後前去告訴人家中，與告訴
      人及其妻丁○○及女兒甲○○商談如何及何時還款之經過
      ，而細觀被告於各次討論中均坦承告訴人僅同意借款2 萬
      元而溢領8萬元無訛，此觀諸前開錄音譯文甚為明確（見
      本院卷第40至50頁），且錄音譯文內被告之陳述內容，更
      與告訴人結證稱：被告在6月10日、6月28日到伊家洽談借
      款債務的事情，這二次伊太太、女兒都在場，被告對話中
      有承認想借2萬元，因為律師費打官司要10 萬元等語一致
      （見本院卷第61頁背面、62頁），且與證人即告訴人之妻
      丁○○到庭證述：6 月10日、6月28 日被告有到伊家洽談
      還款事情，被告有承認因為急需而盜領8萬元互核相符（
      見本院卷第74頁背面），衡諸常情，告訴人倘確實同意借
      貸予被告10萬元，則97年6月10日及6月28日告訴人之妻女
      既已察覺遭被告自郵局提領10萬元，被告應無仍自承僅借
      貸2 萬元之理，更有甚者，被告就提領告訴人郵局存款之
      經過於警詢中自承：伊於97年5月19 日以經濟困難為由向
      告訴人借2萬元，伊有講請告訴人借伊10 萬元但告訴人沒
      有答應借伊10萬元，因為伊急著用錢所以先領用再還他就
      可以等語在卷（見偵卷第6 頁），更足認告訴人及證人丁○○之證詞確與事實相符，而被告嗣後改稱告訴人自始即
      同意借貸10萬元云云，委無可取。
（四）末查，被告雖提出記載97年5月20日向告訴人借貸10 萬元
      之借據（見本院卷第39頁），據以辯稱告訴人同意借貸之
      金額本為10萬元，然簽立該借據之經過已經告訴人證述：
      借據是5月28 日當天簽的，只有伊與被告在場，被告為何
      寫97年5月20日伊不知道，過了很久以後伊才知道是寫5月
      20日在卷（見本院卷第61頁背面），且該借據全文既均係
      被告所書寫，參照告訴人乃係民國12 年出生，於97年5月
      本件案發時已為85歲之老人，其視力及反應縱因年齡之故
      而未當場察覺被告於借據上倒填日期，亦與常理無違，且
      被告多次自承告訴人只同意借貸2 萬元，業如前述，故自
      難以該借據為有利於被告之認定。
（五）綜上所論，被告所辯均係臨訟卸責之詞，本件事證明確，
      被告犯行堪予認定，應依法論科。
二、核被告所為，係犯刑法第216、210條之行使偽造私文書罪及
    刑法第339條第1項之詐欺取財罪（起訴書就所犯法條雖記載
    為刑法第335條第1項之侵占罪，然業據蒞庭檢察官提出補充
    理由書及當庭更正起訴法條如前述）。被告盜用印章乃偽造
    私文書之階段行為，而其偽造私文書之低度行為，為行使之
    高度行為所吸收，均不另論罪。被告於同日接續由告訴人同
    一郵局帳戶內提領款項，時地密接，且所侵害財產法益同一
    ，為接續犯。被告以一行為同時觸犯行使偽造私文書罪及詐
    欺取財罪，為想像競合犯，應從一重之行使偽造私文書罪處
    斷。爰審酌被告犯罪之動機係因一時貪念、目的、犯罪時所
    受之刺激、盜用印章溢領存款之犯罪手段、與告訴人平日為
    鄰居關係、犯罪所生之危害、所溢領存款之金額尚非過鉅、
    已返還3萬元予告訴人、且於本院審理時亦當庭攜帶7萬元現
    金欲返還告訴人然因告訴人有所堅持而未收受及被告犯罪後
    未知坦認犯行之態度等一切情狀，判處如主文所示之刑，並
    諭知易科罰金之折算標準，以示懲儆。
三、至檢察官論告時雖請求另論以被告竊盜罪責，然查告訴人與
    郵局就前開帳戶之存款，乃係基於消費寄託之契約關係而存
    放，被告係以盜用印章方式填寫取款單，而使郵局承辦職員
    陷於錯誤，誤認被告有領取存款之合法權限而交付現金，被
    告並無該當於竊盜罪之構成要件，本件自無從另論以被告竊
    盜罪責，附此敘明。
據上論斷，應依刑事訴訟法第299條第1項，刑法第216條、第210
條、第339條第1項、第55條、第41條第1項前段，刑法施行法第1
條之1，判決如主文。
本案經檢察官李彥霖到庭執行職務
中    華    民    國    98    年    3     月    10    日
                        刑事第十七庭審判長法  官  劉煌基
                                          法  官  賴淑美
                                          法  官  葉力旗
上正本證明與原本無異。
如不服本判決應於收受送達後10日內向本院提出上訴書狀，並應
敘述具體理由；其未敘述上訴理由者，應於上訴期間屆滿後20日
內向本院補提理由書（均須按他造當事人之人數附繕本）「切勿
逕送上級法院」。告訴人或被害人如對於本判決不服者，應具備
理由請求檢察官上訴，其上訴期間之計算係以檢察官收受判決正
本之日期為準。
                                          書記官  周小玲
中    華    民    國    98    年    3     月    16    日
中華民國刑法第210條
（偽造變造私文書罪）
偽造、變造私文書，足以生損害於公眾或他人者，處 5 年以下有
期徒刑。
中華民國刑法第216條
（行使偽造變造或登載不實之文書罪）
行使第 210 條至第 215 條之文書者，依偽造、變造文書或登載
不實事項或使登載不實事項之規定處斷。
中華民國刑法第339條
（普通詐欺罪）
意圖為自己或第三人不法之所有，以詐術使人將本人或第三人之
物交付者，處5年以下有期徒刑、拘役或科或併科1千元以下罰金
。
以前項方法得財產上不法之利益或使第三人得之者，亦同。
前二項之未遂犯罰之。


司法院資訊處製作；財團法人民間司法改革基金會備份。
